臺灣高雄地方法院民事判決
                                     109年度訴字第1034號
原      告  張建清  
訴訟代理人  郭國益律師
被      告  王陳好  
            王玉文  
            王淑芬  
共      同
訴訟代理人  王建元律師
上列當事人間請求返還借款事件，本院於民國111年4月8日言詞
辯論終結，判決如下：
    主      文
被告應於繼承被繼承人王國珍遺產範圍內連帶給付原告新臺幣20
0萬元，及自民國109年8月27日起至清償日止，按週年利率百分
之5計算之利息。
原告其餘之訴駁回。
訴訟費用由被告連帶負擔10分之4，餘由原告負擔。
本判決原告勝訴部分，於原告以新臺幣66萬6,700元供擔保後，
得假執行；但被告如以新臺幣200萬元為原告預供擔保，得免為
假執行。
原告其餘假執行之聲請駁回。
    事實及理由
一、原告主張：被告之被繼承人王國珍自民國98年3月間起，陸
    續以有資金周轉需求為由向伊借款，均立有借據，約定利息
    按月息1分計算。嗣伊與王國珍於99年5月31日進行結算，王
    國珍尚欠伊新臺幣（下同）200萬元未為清償，因而簽發交
    付如附表編號1所示本票予伊，並取回借據。王國珍復於99
    年6月1日簽訂承諾書（下稱承諾書），表示願於借款債務清
    償完畢前，提供其所有坐落屏東縣○○鄉○○段00000000000地
    號土地及門牌同鄉保新村保新路66、68、72之10號房屋（下
    稱系爭房地）供伊放置石雕及古物，伊則同意利息改按年息
    百分之5計算。其後王國珍陸續向伊借款，經雙方於99年12
    月20日再次進行結算，王國珍除積欠前次結算之200萬元外
    ，又負欠伊300萬元，因而簽發交付如附表編號2所示本票（
    與如附表編號1所示本票，以下合稱系爭本票）予伊，並取
    回借據。上開500萬元借款債務迄今未據王國珍清償，而王
    國珍已於105年12月5日死亡，被告均為其繼承人，為此依消
    費借貸及繼承法律關係，請求被告於繼承王國珍遺產範圍內
    加計法定遲延利息連帶如數清償等情，並聲明：㈠被告應於
    繼承被繼承人王國珍遺產範圍內連帶給付原告500萬元，及
    自109年8月27日起至清償日止，按週年利率百分之5計算之
    利息。㈡原告願供擔保，請准宣告假執行。
二、被告則以：被告對於系爭本票及承諾書上王國珍印鑑章之真
    正，並不爭執，惟上開印鑑章實為訴外人洪玉淳未經王國珍
    同意，自行或授權他人盜蓋，被告否認王國珍與原告間有50
    0萬元之消費借貸關係存在。原告依消費借貸及繼承法律關
    係，請求被告於繼承王國珍遺產範圍內連帶給付其500萬元
    本息，洵屬無據等語，資為抗辯，並聲明：㈠原告之訴及假
    執行之聲請均駁回。㈡如受不利之判決，被告願供擔保請准
    宣告免為假執行。
三、兩造不爭執事項：
㈠、系爭本票及承諾書上所蓋「王國珍」之印鑑章均為真正。
㈡、原告自承諾書簽訂之日即99年6月1日起，即占有使用系爭房
　  地，直至110年9月間遷離為止。
㈢、王國珍於105年12月5日死亡，被告王陳好為其配偶，被告王
　　玉文、王淑芬則為其子女，均為其遺產繼承人（有戶籍謄本
    、繼承系統表及家事事件公告查詢足憑，見本院卷一第61
　  至67頁、第97頁）。
㈣、倘原告之主張為有理由，兩造同意利息自109年8月27日起算
    。　　
四、本件之爭點為：㈠系爭本票及承諾書是否為王國珍所簽？㈡
    原告與王國珍間有無500萬元之消費借貸關係存在？茲分述
    如下：
㈠、系爭本票及承諾書是否為王國珍所簽？
　⒈按當事人主張有利於己之事實者，就其事實有舉證之責任，
    民事訴訟法第277條前段定有明文。又印章由本人或有權使
    用之人蓋用為常態，由無權使用之人蓋用為變態，主張該變
    態事實之當事人，應負舉證責任（最高法院90年度台上字第
    2308號裁判意旨參照）。本件被告對於系爭本票及承諾書上
    所蓋「王國珍」之印鑑章均為真正，並不爭執，惟辯稱係洪
    玉淳未經王國珍同意，自行或授權他人盜蓋，依上開規定，
    自應由被告就此有利於己之事實，負舉證責任。
　⒉經查，被告雖辯稱：王國珍之印鑑章曾由洪玉淳保管，並由
    洪玉淳持以提領王國珍所有屏東縣恆春鎮農會帳戶內之金錢
    ，可見系爭本票及承諾書乃洪玉淳自行或授權他人盜蓋王國
    珍之印鑑章所簽云云，並提出95年3月31日、99年6月18日、
    99年6月21日、105年5月3日及105年5月20日恆春鎮農會取款
    憑條為證（見本院卷二第171至191頁）。惟證人洪玉淳到場
    證稱：上開取款憑條之文字係王國珍要伊幫忙寫，再由王國
    珍自己蓋章，伊不曾保管過王國珍之印鑑章等語（見本院卷
    二第366至368頁）；證人王宏霖到場證稱：伊在越南認識王
    國珍，王國珍跟伊一起在越南很久，伊把其當成自己的弟弟
    ；王國珍不論何時均將印鑑章帶在身上，伊不曾保管過其物
    品，伊太太洪玉淳也不可能，王國珍之印鑑章不曾交由他人
    保管等語（見本院卷二第133、135、151、153頁）；證人黃
    美如到場證稱：伊與王國珍於100年間開始同居，直至王國
    珍105年間死亡為止；王國珍很謹慎，做事穩重，處理事情
    小心、不隨便，其印章係放在伊與王國珍同居處由王國珍使
    用之抽屜裡面等語（見本院卷二第375、377頁），足見王國
    珍之印鑑章均係由其自行保管，被告辯稱曾由洪玉淳保管，
    並持以提領王國珍帳戶內之金錢云云，難認與事實相符。且
    上開取款憑條日期與系爭本票及承諾書日期，短則相距半個
    月，長則相距近6年，縱令被告所述取款憑條上之印鑑章為
    洪玉淳自行或授權他人所蓋屬實，亦無從據以推論王國珍在
    此之後或之前未自行於系爭本票及承諾書上蓋用印鑑章，是
    上開取款憑條，自難採為有利於被告之證據。被告執前詞辯
    稱系爭本票及承諾書乃洪玉淳未經王國珍同意，自行或授權
    他人蓋用王國珍之印鑑章所簽云云，並無可採。
　⒊又證人王宏霖到場證稱：伊有看過系爭本票，系爭本票是真
    的，伊與王國珍從越南回台後，伊除在王國珍前往恆春鎮農
    會開戶時看過王國珍簽名外，不曾看過其寫字，王國珍說其
    去到哪裡都蓋章就可以，故系爭本票僅經王國珍蓋章；簽訂
    承諾書時伊在場，見證人欄之簽名為伊所簽，當時伊跟王國
    珍說其沒有在承諾書上簽名，王國珍表示其寫字不好看、簽
    名很醜等語（見本院卷二第141至145頁、第153頁），益見
    系爭本票及承諾書上「王國珍」之印鑑章確為王國珍所蓋。
    被告雖稱王宏霖與原告交情至深，其上開證詞有維護原告之
    情形云云，惟證人與訴訟當事人間有無特殊情誼，與其證詞
    是否可採，並無必然之關係，自不得徒以證人與當事人一造
    有親屬或其他密切關係，遽認其證詞全然不可採信。證人王
    宏霖雖與原告交好，惟其等間究無任何親屬關係，且依證人
    黃美如所證，王宏霖與王國珍是認識很久且很好的朋友（見
    本院卷二第374頁），反觀被告自承：王國珍於99年間身體
    很好，得以處理自己之事務，故其等並未參與及介入王國珍
    之事務，且其等僅知王國珍生前四處跑，有無曾經前往越南
    ，其等亦不清楚等語（見本院卷二第348、442頁），可見關
    於王國珍生前之事務，王宏霖應較被告更為清楚，其上開所
    證，應堪採信，被告徒以證人王宏霖與原告交情至深，主張
    其所證為不可採，要無足取。此外，被告就系爭本票及承諾
    書上之印鑑章係洪玉淳自行或授權他人盜蓋一節，復未提出
    其他證據加以證明，則其等執此辯稱：系爭本票及承諾書非
    王國珍自行蓋用印鑑章所簽云云，即無足採；原告主張：系
    爭本票及承諾書乃王國珍自己蓋用印鑑章所簽等語，尚非不
    可採信。
　⒋從而，系爭本票及承諾書均為王國珍所簽，堪予認定。　
㈡、原告與王國珍間有無500萬元之消費借貸關係存在？
　⒈按請求履行債務之訴，除被告自認原告所主張債權發生原因
    之事實外，應先由原告就其主張此項事實，負舉證之責任，
    必須證明其為真實後，被告於其抗辯事實，始應負證明之責
    任，此為舉證責任分擔之原則（最高法院43年台上字第377
    號裁判意旨參照）。再稱消費借貸者，於當事人間必本於借
    貸之意思合致，而有移轉金錢或其他代替物之所有權於他方
    之行為，始得當之。是以消費借貸，因交付金錢之原因多端
    ，除有金錢之交付外，尚須本於借貸之意思而為交付，方克
    成立。倘當事人主張與他方有消費借貸關係存在者，自應就
    該借貸意思互相表示合致及借款業已交付之事實，均負舉證
    之責任，其僅證明有金錢之交付，未能證明借貸意思表示合
    致者，仍不能認為有該借貸關係存在（最高法院98年度台上
    字第1045號裁判意旨參照）。
　⒉關於如附表編號1所示200萬元部分： 
　⑴查如附表編號1所示本票及承諾書均為王國珍所簽，已如前述
    。觀諸承諾書載明：「茲承諾人（按即王國珍）因負欠張建
    清（按即原告，下同）之借款尚未清償，願將坐落車城鄉保
    新段453、454、456地段土地及地上保新路68號、66號、72
    之10號房屋（按即系爭房地）提供張建清存放石雕、古物，
    期限未限定，一直到清償借款畢後，再行歸還！特立此本承
    諾書為憑！如上。此致！張建清先生收執」（見本院卷一第
    85至88頁），而原告自承諾書簽訂之日即99年6月1日起，即
    占有使用系爭房地，為兩造所不爭執，足見王國珍確有依承
    諾書提供系爭房地予原告使用，承諾書之內容應屬真正，則
    王國珍於簽訂承諾書時，確尚積欠原告「借款」債務未為清
    償，應堪認定。又王國珍係於99年5月31日簽發如附表編號1
    所示本票，並於同年6月1日簽訂承諾書，二者僅相距1日，
    互核以觀，承諾書所載「借款」即係指上開本票所示之200
    萬元，最有可能。且王國珍於93、94年間開始經營自己的漁
    船生意，直至103、104年間始停止營業，業經被告王玉文陳
    明在卷（見本院卷二第378頁），互核證人王宏霖到場證稱
    ：王國珍有一陣子做的不是很好，需要周轉，伊因而介紹原
    告給王國珍認識；王國珍向原告借錢時，伊在旁邊，王國珍
    有寫借據，之後再把之前的借據加總起來，換成200萬元本
    票，之前的借據則由王國珍收走等語（見本院卷二第133至1
    37頁、第141頁），堪認原告主張：王國珍前以有資金周轉
    需求為由向伊借款，經簽訂借據，嗣雙方於99年5月31日進
    行結算，王國珍尚欠伊200萬元，因而簽發如附表編號1所示
    本票交付伊，並取回借據等語，並非不可採信。
　⑵被告雖辯稱：王國珍生前名下有多筆不動產，乃原告卻未要
    求王國珍以不動產設定抵押權作為擔保，亦未保留借據，且
    原告與王國珍約定利息按月息1分計算，遠高於銀行借款利
    率，均不合理云云，然正因王國珍名下有多筆不動產，原告
    始放心貸與款項予王國珍，業據證人王宏霖證述明確（見本
    院卷二第137頁），且王國珍所簽借據既已換成如附表編號1
    所示本票，而予原告擔保，原告自無再保留借據之必要，況
    借款是否設定抵押權、留存借據或將借據結算換發同額本票
    ，本得由借貸當事人自行決定，要難以其等未設定抵押權或
    留存借據，即遽認其等間無借款之事實。又王國珍生前有資
    金周轉需求，業如前述，而民間借貸手續便利、借款取得時
    間較銀行放貸快速，借用人需承擔較高之成本風險，貸與人
    通常預期可取得較高之收益而同意貸與，則王國珍為求周轉
    迅速，因而同意負擔較高之利息，亦難認有何違背常理之處
    。是被告執前詞辯稱王國珍並未向原告借款云云，尚無足取
    。被告另以被告王陳好於98年間有約100餘萬元之存款，至9
    9年底則有高達500萬元之存款，辯稱王國珍尚得向被告王陳
    好借款，而無需向原告借款云云，並提出存摺影本為據（見
    本院卷二第417至437頁），惟現今社會夫妻財產各自管理，
    一方對他方隱瞞自身金錢問題，轉而向他人借款之情形，比
    比皆是，尤以經營生意之人為明顯，實難以一方尚有存款，
    即據以推論他方無向他人借款之動機及必要。被告以此不相
    干之事，辯稱王國珍未曾向原告借款云云，自無足取。
　⑶被告復辯稱：王宏霖於104年間以其子王秉逸名義，向王國珍
    購買系爭房地及坐落屏東縣○○鄉○○段00000000000地號土地
    ，並由原告於105年10月1日簽發交付金額800萬元之本票予
    王國珍，作為買賣價金給付之擔保，可見王國珍並未積欠原
    告借款債務，否則原告應無簽發上開800萬元本票之必要云
    云，並提出買賣契約及本票為憑（見本院卷二第205至211頁
    ）。惟上開800萬元本票載明「本本票為房地買賣價金給付
    之擔保，不得另作他途」，顯見該本票僅係作為王秉逸與王
    國珍間買賣價金債務之擔保，此與王國珍與原告間之借款債
    務，核屬二事，自不能混為一談。況原告就上開800萬元之
    擔保債務是否發生，尚取決於王秉逸其後是否給付買賣價金
    之不確定情事，實難僅以原告簽發交付上開800萬元本票予
    王國珍，即遽謂王國珍未積欠原告借款債務。是被告上開所
    辯，亦無足取。
　⑷從而，王國珍曾向原告借款，並經雙方於99年5月31日進行結
    算，確認王國珍所欠借款債務為200萬元，堪予認定。被告
    就上開200萬元借款本息業已清償或因其他原因而消滅一節
    ，並未主張或提出證據加以證明，則原告依消費借貸及繼承
    法律關係，請求被告於繼承王國珍遺產範圍內連帶返還其20
    0萬元本息，即屬有據。
  ⒊關於如附表編號2所示300萬元部分：
　⑴查原告主張王國珍於99年5月31日結算後陸續向其借款，經雙
    方於99年12月20日再次進行結算，王國珍除負欠其前揭200
    萬元外，又負欠其300萬元云云，固據其提出如附表編號2所
    示本票為證，並舉證人王宏霖、洪玉淳之證詞為據。惟原告
    自承：伊貸與並交付王國珍之金錢係從所有陽信銀行林園分
    行000000000000號及聯邦銀行五甲分行000000000000號帳戶
    領出等語（見本院卷二第91頁），並提出上開帳戶存摺影本
    及提領明細表為憑（見本院卷一第69至83頁）。觀諸上開資
    料，可見原告於99年5月31日至12月20日，僅於同年6月24日
    至12月10日自上開帳戶領出現金共296萬9,000元【（陽信銀
    行林園分行：100000＋111000＋0000000＋200000＋300000＋3200
    00＋500000＝0000000）＋（聯邦銀行五甲分行：50000＋88000＋
    300000＝438000）＝0000000】，不足300萬元，則原告是否確
    有於99年5月31日以後至同年12月20日結算為止，交付300萬
    元借款予王國珍，即非無疑。又證人王宏霖雖到場證稱：王
    國珍與原告係透過伊認識，王國珍向原告借錢時，伊都有旁
    邊，地點大部分是在原告店裡，有1、2次去車城王國珍家；
    王國珍每次借款金額，大部分伊知道的約20萬元、30萬元、
    50萬元，後來有1、2次拿比較大筆的，借錢時大部分都看到
    原告拿現金出來，原告那邊有賣一些玉器、古董、家具，出
    入的錢都比較大筆，故現金比較多；王國珍簽發本票後，就
    把之前借錢時簽的借據收走等語（見本院卷二第133至137頁
    、第145至147頁），惟亦證稱：如附表編號2所示本票不是
    伊的事情，原告與王國珍講好，伊在旁邊不便說什麼；借錢
    時原告拿錢給王國珍，有時其等包一包就拿去了，也不知道
    怎麼拿的等語（見本院卷二第143至145頁、第149頁）；證
    人洪玉淳則到場證稱：伊曾聽王宏霖說有介紹王國珍與原告
    認識，王國珍有向原告借錢，但王國珍與原告間借款之詳情
    ，伊不清楚，既不曾親自看到原告拿錢給王國珍，亦未當場
    見聞王國珍簽發如附表編號2所示本票等語（見本院卷二第3
    64至366頁），足見證人王宏霖、洪玉淳就原告究竟有無交
    付300萬元借款予王國珍、原告與王國珍間有無結算99年5月
    31日以後借款、結算結果是否為300萬元及王國珍簽發交付
    如附表編號2所示本票是否係出於尚欠原告300萬元之故，均
    不知悉，所證自難採為有利於原告之證據。且一般借款先簽
    發交付本票，再交付金錢之情形，所在多有，自不得因有簽
    發交付本票之事實，即反推執票人已交付金錢，原告既未能
    提出其他證據證明其與王國珍間有交付及結算300萬元借款
    之事實，則其徒以王國珍簽發交付如附表編號2所示本票，
    即謂王國珍向其借款300萬元，並經其實際交付借款云云，
    自難遽信。
　⑵從而，原告既未能舉證證明其與王國珍間有300萬元之消費借
    貸關係存在，則其依消費借貸及繼承法律關係，請求被告於
    繼承王國珍遺產範圍內連帶返還其300萬元本息，即屬無據
    。
五、綜上所述，本件原告依消費借貸及繼承法律關係，請求被告
    於繼承被繼承人王國珍遺產範圍內連帶給付其200萬元，及
    自109年8月27日起至清償日止，按週年利率百分之5計算之
    利息，為有理由，應予准許。逾此範圍，非有理由，應予駁
    回。本判決原告勝訴部分，兩造各陳明願供擔保，請准宣告
    假執行或免為假執行，經核於法均無不合，爰分別酌定相當
    之擔保金額，併准許之。至原告敗訴部分，其假執行之聲請
    已失所依附，應駁回之。
六、本件事證已臻明確，兩造其餘攻擊防禦方法及舉證，經審酌
    後均於判決結果不生影響，爰不一一論述，附此敘明。
七、據上論結，本件原告之訴為一部有理由，一部無理由，依民
    事訴訟法第79條、第85條第2項、第390條第2項、第392條第
    2項，判決如主文。
中　　華　　民　　國　　111 　年　　5 　　月　　6 　　日
　　              民事第二庭    法  官  林婕妤
以上正本係照原本作成。
如對本判決上訴，須於判決送達後20日內向本院提出上訴狀。如
委任律師提起上訴者，應一併繳納上訴審裁判費。
中　　華　　民　　國　　111 　年　　5 　　月　　6 　　日
                                書記官  黃雅慧 
附表：
本票（均免除作成拒絕證書）      編號  發  票  日   票面金額  （新臺幣）    到 期 日 票據號碼   出 處 1 99年5月31日 200萬元 100年5月30日 CH324091 本院卷一第21頁 2 99年12月20日 300萬元 100年5月30日 CH324093 本院卷一第23頁